【裁判字號】    97,保險,3
【裁判日期】    971106
【裁判案由】    給付保險金
【裁判全文】
臺灣花蓮地方法院民事判決               97年度保險字第3號
原      告  甲○○
            乙○○
            丙○○
兼  共  同  丁○○
法定代理人
人
共      同  張秉正律師
訴訟代理人
被      告  旺旺友聯產物保險股份有限公司
法定代理人  何國華
訴訟代理人  戊○○
            林裕發
上列當事人間給付保險金事件，本院於97年10月16日言詞辯論終
結，判決如下：
    主      文
被告應給付原告新台幣壹佰伍拾萬元，及自民國九十七年七月十
八日起至清償日止，按週年利率百分之五計算之利息。
訴訟費用新臺幣壹萬伍仟捌佰伍拾元由被告負擔。
本判決第一項於原告以新臺幣伍拾萬元供擔保後，得假執行。但
被告如以新臺幣壹佰伍拾萬元為原告預供擔保，得免為假執行。
    事實及理由
壹、程序方面
    按民事訴訟法第24條之合意管轄，如當事人之一造為法人或
    商人，依其預定用於同類契約之條款而成立，按其情形顯失
    公平者，他造於為本案之言詞辯論前，得聲請移送於其管轄
    法院，民事訴訟法第28條第2 項定有明文，其明白宣示法人
    定型化契約內之合意管轄條款，若有對他造當事人顯失公平
    之情形，法院得不受該合意管轄約定之拘束。經查，兩造間
    所簽立於民國95年1月1日生效之財團法人臺灣鐵路管理局職
    工福利委員會職工投保「團體意外險」及「團體醫療險」特
    約條款第7條，固明定因附加險涉訟時，合意由臺灣臺北地
    方法院管轄，惟本院審酌本件爭執點在於聲請人對本件保險
    事故應否負給付保險金之責，而保險事故係發生於花蓮縣花
    蓮市，相關物證、人證均位於本院管轄區，若由本院管轄，
    於相關證據之調查，當更有便利之效，由本院管轄本件訴訟
    ，對兩造之應訴及為訴訟攻防，亦無何不便利之處等情，認
    兩造間合意由臺灣臺北地方法院管轄之約定，徒增加原告訴
    訟之困難而顯失公平，故依上開規定，本院得不受兩造間之
    上開合意管轄約定之拘束。兩造間之合意管轄約定既不生效
    力，則相對人向保險契約債務履行地法院即本院提起本件訴
    訟，於法即無不合，被告辯稱依上開特約條款約定，應移轉
    臺灣臺北地方法院管轄云云，顯屬無稽。又原告原法定代理
    人為己○○，於本件起訴後變更法定代理人為何國華，並向
    本院聲明承受訴訟，其聲明承受訴訟於法有據，均合先敘明
    。
貳、實體方面
一、原告主張及聲明如下：
(一)訴外人吳金倉原任職交通部臺灣鐵路管理局運務處花蓮運務
    段北埔站，其所屬財團法人臺灣鐵路管理局職工福利委員會
    曾為吳金倉等所鐵路局員工向被告投保團體傷害保險，每一
    位鐵路局員工因意外致身故，其受益人可獲得新臺幣（下同
    ）150萬元之保險給付。
(二)嗣於96年6月8日凌晨2時45分許，被保險人即吳金倉不慎自
    其花蓮縣花蓮市○○街30號2樓墜落，撞擊一樓遮雨棚後掉
    落地面，經送醫急救，仍因顱內出血不治死亡，後經臺灣花
    蓮地方法院檢察署（下稱花蓮地檢署）相驗，並出具相驗屍
    體證明書。惟原告向被告請求給付吳金倉之死亡保險金，被
    告卻回函稱因花蓮地檢署相驗屍體證明書對吳金倉之死亡方
    式勾選為「不詳」，非屬職工團體意外保險契約書保單條款
    第5條約定之承保範圍，而拒絕理賠。
(三)查吳金倉向來身體狀況良好，有良好工作，95年收入為851,
    286元，並無不良嗜好。且意外發生前，吳金倉尚與其弟吳
    金典就原告乙○○大學填選志願事宜，在電話中有密集的通
    聯。又吳金倉與原告丁○○亦有約定，欲參加意外發生當日
    晚間原告丙○○之國標舞表演。是以原告並無任何輕生之動
    機。
(四)被告雖以原告丁○○將吳金倉送醫時，曾向救護人員告知吳
    金倉是自2樓跳下，而認吳金倉死亡非屬意外而拒絕理賠，
    惟原告當時突逢意外，已心慌意亂、手足無措，而原告丁○○向醫護人員告知，目的只是要告知吳金倉傷勢之發生原因
    ，使醫護人員能為正確判斷俾以救治，並非聲明吳金倉墜樓
    不屬意外。再者，事發當時，原告等早已在房內睡覺，根本
    未目睹，且依現場照片所示，倘若吳金倉真有自殺念頭，其
    亦無可由2樓跳下，且1、2樓間尚有一遮雨棚，由該處跳下
    ，應不至於發生死亡之結果。
(五)原告丁○○為吳金倉之配偶；原告乙○○、丙○○、甲○○
    為吳金倉之子女，其等為系爭保險契約之受益人，亦為吳金
    倉之繼承人，而吳金倉既已發生死亡之結果，而其死亡之原
    因並非因病死亡，被告拒絕給付保險金，顯有不當，爰依繼
    承、保險金給付請求權提起本件訴訟。
(六)原告之聲明：
  1.被告應給付原告1,500,000元及自97年7月18日起至清償日止
    按週年利率5％計算之利息。
  2.原告願供擔保，請准宣告假執行。
二、被告抗辯及聲明如下：
(一)上開系爭保險契約，係約定被保險人發生非由疾病引起之外
    來突發事故，被告始負給付保險金之義務。惟吳金倉之死亡
    原因，經花蓮地檢署相驗後，並未能確認吳金倉之死亡係意
    外所致，僅載有「顱內出血」及「高處墜落」，且死亡方式
    勾選「不詳」，再加上醫院之護理報告，指出家屬說吳金倉
    是從2樓跳下，故吳金倉之死亡原因並不符上開保險契約約
    定之保險事故發生原因，被告自得拒絕給付保險金。
(二)被告之聲明：
  1.請求駁回原告之訴。
  2.如受不利判決，被告願供擔保請准宣告免為假執行。
三、本院得心證之理由：
(一)本件原告主張：系爭保險契約約定，如吳金倉因意外死亡，
    則被告應理賠150萬元予吳金倉之受益人即原告，惟吳金倉
    於96年6月8日自住處2樓墜地死亡，經原告向被告申請理賠
    ，被告竟拒不理賠等情，為兩造所不爭執，並有戶籍謄本（
    見本院卷第17-18頁）、保險證（見本院卷第19頁）、財團
    法人臺灣鐵路管理局團體保險手冊（見本院第20-23頁）、
    現場照片（見本院卷第24-26頁）、花蓮地檢署相驗屍體證
    明書影本（見本院卷第27頁）、被告拒絕理賠函影本（見本
    院卷第30頁）等文件各1件附卷可參，堪信為真實。
(二)按當事人主張有利於己之事實者，就其事實有舉證之責任；
    民事訴訟法第277條定有明文。又傷害保險人於被保險人遭
    受意外傷害及其所致殘廢或死亡時，負給付保險金額之責；
    保險法第131條第1項亦有明文。準此以言，若保險人於保險
    事故發生時主張有拒絕給付之事由，即應就此有利於己之事
    實負舉證責任（最高法院91台上字第1272號判決及同院91年
    度台上字第2187號判決意旨參照）。經查：
  1.原告主張吳金倉係自住處2樓墜地死亡之事實，則有前揭原
    告所提出花蓮地檢署相驗屍體證明書在卷可佐，並經本院調
    閱花蓮地檢署96年相字第163號相驗卷宗查明屬實。是原告
    就吳金倉之死亡並非由疾病所引起，即保險事故發生之事實
    ，已為相當之舉證。
  2.被告雖以前詞置辯，然稽之上開相驗卷宗所附之相驗報告書
    （見該卷第54頁）所示，吳金倉之死亡原因係因顱內出血，
    並無隻字片語記載吳金倉係因自殺而導致死亡，是尚難僅因
    相驗屍體證明書記載吳金倉死亡方式「不詳」，即遽認吳金
    倉係因自殺，而不符系爭保險契約所約定承保被保險人意外
    死亡之給付範疇。再者，觀諸上開相驗卷及本院卷附現場照
    片（分見相驗卷第13-18頁、48-51頁及本院卷第24-26頁）
    ，吳金倉住處2樓距離地面並非甚高，倘吳金倉從該處躍下
    自殺，則依該處高度及人體墜落物理動能，吳金倉斷無可能
    頭部著地，反應下肢著地為是，然參之相驗卷附之檢驗報告
    書，吳金倉後腦部有廣泛血跡痕（見該卷第27頁），互佐吳
    金倉之相驗照片，亦可發現吳金倉後腦部有大量血跡流出甚
    為明顯，是以吳金倉墜地時，係其後腦著地當可認定。又細
    觀卷附現場照片（見相驗卷第14頁下方照片），吳金倉墜地
    處距離其住處騎樓大門甚近，若吳金倉確從2樓跳下自殺，
    其墜地處當不至於呈現如此之距離。另原告乙○○及丁○○
    於吳金倉死亡後（即94年6月8日凌晨3時10分及3時40分許）
    分別接受警方調查，當時二人均陳述吳金倉事發前有飲酒，
    則本件係因吳金倉酒後，不慎自住處2樓失足墜落乙節，至
    為明確，益證被告辯稱吳金倉並非意外死亡云云，顯屬虛妄
    。
  3.被告固聲請傳喚事發當日至現場處理及救治之警員與消防隊
    員為證，然本院認為不論係現場處理之警員、消防隊員或參
    與救治之醫護人員，均未目睹事發經過，充其量僅係傳聞證
    據，本院認為並無傳喚之必要。另依據花蓮縣警察局花蓮分
    局處理相驗案件初步調查報告暨報驗書中「死亡經過」及「
    現場簡述」欄中（見相驗卷第3頁），均記載原告丁○○於
    96年6月8日凌晨0時30分許報案時，陳稱吳金倉因在2樓不慎
    滑倒等語，是以事發當時，原告丁○○於報案請求協助時，
    已於第一時間表示吳金倉係不慎滑倒等語，益證吳金倉係因
    意外墜樓無訛。被告雖另以衛生署花蓮醫院診斷證明書（見
    相驗卷第24頁）醫師囑言欄雖記載：「據病人家屬說；病人
    於2樓跳下... 」等語，欲證明吳金倉係自殺而死亡，然吳
    金倉係因酒後不慎自2樓墜落死亡，已如前述，被告此部分
    之抗辯，要屬無據。
(三)綜上，被告辯稱吳金倉非因意外死亡，其自得拒絕給付保險
    金云云，並未舉證以實其說，則被告即應依保險契約給付保
    險金予受益人即原告4人。是原告主張被告應給付保險金1,5
    00,000元及自起訴狀繕本送達之翌日（即97年7月18日）起
    至清償日止按週年利率5％計算之利息，為有理由，應予准
    許。
四、本件事證已臻明確，兩造其餘主張陳述及所提之證據，經本
    院斟酌後，認與判決結果不生影響，均無庸再予論述，附予
    敘明。
五、本件兩造均聲明願供擔保請求宣告假執行及免為假執行，核
    均無不合，爰分別酌定相當之擔保金額予以准許。
六、訴訟費用負擔之依據：民事訴訟法第78條。
中    華    民    國    97    年    11    月    6     日
                        台灣花蓮地方法院民事庭
                            法      官  劉柏駿
上列為正本係照原本作成。
如不服本判決，應於送達後20日內，向本院提出上訴狀並表明上
訴理由，如於本判決宣示後送達前提起上訴者，應於判決送達後
20日內補提上訴理由書(須附繕本)。
中    華    民    國    97    年    11    月    6     日
                            法院書記官  蔡芬芳


司法院資訊處製作；財團法人民間司法改革基金會備份。
